【裁判字號】    98,交抗,2628
【裁判日期】    981119
【裁判案由】    違反道路交通管理處罰條例
【裁判全文】
臺灣高等法院交通事件裁定            98年度交抗字第2628號
抗  告  人  交通部公路總局新竹區監理所桃園監理站
代  表  人  劉瑞麟
受  處分人  甲○○
上列抗告人因受處分人違反道路交通管理處罰條例事件，不服臺
灣桃園地方法院中華民國98年9月25日裁定（98年度交聲字第158
7號），提起抗告，本院裁定如下：
    主  文
原裁定撤銷。
甲○○汽車駕駛人，駕駛汽車經測試檢定酒精濃度超過規定標準
，處罰鍰新臺幣參萬肆仟伍佰元，並應吊扣自用小客車駕駛執照
拾貳個月及接受道路交通安全講習。
    理  由
一、原裁定略以：受處分人甲○○於民國（下同）98年6月21日
    凌晨零時33分許，駕駛車牌號碼6H-7019號自用小客車，行
    經桃園縣桃園市○○路1279號前，因酒後駕車，經警方現場
    測定呼氣酒精濃度值為每公升0.42毫克之違規，超過法定標
    準之事實，為受處分人所承認，並有酒測單可稽，受處分人
    酒後駕車之違規，自堪認定。參諸道路交通管理處罰條例第
    68條之修正過程與修正理由，認行為人有道路交通管理處罰
    條例第35條第1項第1款所規定之違規行為，須吊扣駕駛執照
    時，應僅能吊扣行為人違法或違規當時駕駛車輛所憑之駕駛
    執照，不得再吊扣行為人所持有與駕駛違規車輛無關之其他
    各級車類駕駛執照。而以原處分機關依道路交通管理處罰條
    例第35條第1項第1款、第24條第1項第2款、道路交通管理事
    件統一裁罰基準表規定，裁處受處分人罰鍰新臺幣（下同）
    34,500元，吊扣駕駛執照12個月，並施以道安講習處分，惟
    原處分機關逕行吊扣受處分人職業聯結車駕駛執照，已逾越
    修正後道路交通管理處罰條例第68條之規範意涵及範圍，難
    認合法。因而裁定將原處分關於吊扣受處分人職業聯結車駕
    駛執照12個月之部分撤銷。
二、抗告意旨略以：(一)按汽車駕駛人駕駛汽車，經測試檢定發覺
    有酒精濃度超過規定標準之情形者，處15,000元以上60,000
    元以下罰鍰，並當場移置保管該汽車及吊扣其駕駛執照1年
    ，及接受道路交通安全講習；交通法庭認為聲明異議有理由
    或聲明異議雖無理由而原處分不當或違法者，應以裁定將原
    處分經聲明異議部分撤銷，並自為裁定；道路交通管理處罰
    條例第35條第1項第1款、第24條第1項第2款、道路交通案件
    處理辦法第20條前段分別定有明文。易言之，就汽車駕駛人
    酒精濃度超過規定標準之同一事實，採取科處罰鍰、移置保
    管汽車、吊扣駕駛執照1年及接受道路交通安全講習4種行政
    罰併罰之立法，參諸立法理由所示，係用以遏阻系爭違反行
    政義務之行為，以求維護交通秩序、確保交通安全。又一行
    為同時違反刑法上及行政法上作為或不作為義務之規定，處
    分機關及普通法院，因得各就系爭行為是否違反行政法上及
    刑法上作為，不作為義務，逕自調查、認定事實。合先敘明
    。(二)酒後不得駕駛車輛，為政府近年來所大力宣導之政令，
    其目的除為確保駕駛人本身之安全外，更為保障其他用路人
    使用道路之安全，而駕駛車輛如稍有輕忽發生事故，常肇致
    自己或他人生命、身體或財產上難以回復之損害，故車輛之
    使用，雖為社會之發展、交通之所需，而不得不為全體社會
    所共同忍受之危險工具，然其使用則必遵守道路交通安全規
    則之規定，更應保持高度之注意力並採取適當之措施，方能
    保障用路人之安全，降低社會問題及其成本。若駕駛人飲酒
    後已造成協調功能降低，無法為正常反應，影響其安全駕駛
    動力交通工具之能力，則其不僅無法明確認知道路交通狀況
    ，亦無法完全控制本身之駕駛行為，如仍縱己肆意而為，則
    交通安全憑何保障；況酒後駕車為近年交通事故發生之主因
    ，影響他人身體、生命、財產至鉅，屢經各傳播媒體長期宣
    導，「酒後不開車，開車不喝酒」之標語，亦廣見於街頭巷
    尾，應為全國國民所共知，且非常容易遵守，受處分人竟置
    若罔聞，於酒後仍貿然駕車，已置公共安全於險境，本屬可
    議。(三)原裁定既認受處分人確有駕駛自用小客車「酒精濃度
    超過規定標準」之違規情形，則就吊扣其駕駛執照12個月部
    分，僅係如何為適當處分及執行之問題，尚不能因受處分人
    僅持有汽車駕駛執照（駕照種類職業聯結車），即認此部分
    免罰。原裁定就此部分逕為撤銷，尚與道路交通管理處罰條
    例第35條第l項第1款規定不合，不無違誤【蓋若領有較高級
    駕駛執照（如職業聯結車駕駛執照）之人酒後違規駕駛較低
    級之車輛（如自小客車）時，可以不用吊扣其駕駛該違規車
    輛所憑之較高級駕駛執照，此舉無異是鼓勵領有較高級駕駛
    執照之人於酒後可以肆無忌憚的駕駛較低級之車輛，如此將
    使道路交通管理處罰條例第35條第1項第1款酒後駕車吊扣駕
    駛人駕駛執照1年之規定形同具文，無法保障用路人之生命
    、身體、財產法益安全】。為維護道路交通管理目的及公平
    性原則，請將原裁定撤銷，自為裁定等語。
三、經查：
  (一)按道路交通管理處罰條例第68條業於94年12月14日修正，並
    自95年3月1日施行，修正前之道路交通管理處罰條例第68條
    規定：「汽車駕駛人，因違反本條例及道路交通安全規則之
    規定，受吊扣或吊銷駕駛執照處分時，吊扣或吊銷其持有各
    級車類之駕駛執照」，而修正後為：「汽車駕駛人，因違反
    本條例及道路交通安全規則之規定，受吊銷駕駛執照處分時
    ，吊銷其持有各級車類之駕駛執照」，即將原規定之「吊扣
    行為人所持有之各級車類之駕駛執照」等規定刪除，考其修
    正理由，乃舊法將違規駕駛人所持有各級車類之駕駛執照一
    併吊扣，失之過酷，影響人民工作及生活甚鉅，故修正後乃
    規定吊扣駕駛執照處分時，不再吊扣其持有各級車類之駕駛
    執照，僅得吊扣違規或違法當時所駕駛車種之駕駛執照（參
    見本院暨所屬法院97年法律座談會刑事類提案第40號討論提
    案研討結果，本院97年法律座談會彙編第554頁至第556頁）
    。本件受處分人，領有職業聯結車駕照，其駕駛自用小客車
    違反交通法令，依法所受之處分應為限制其駕駛小型車之權
    利，而非限制其駕駛職業聯結車之權利。至於實際執行面，
    可由交通主管機關於聯業聯結車駕駛執照上或電腦檔存資料
    ，註記吊扣自用小客車駕照，而為限制車類級別之駕駛資格
    ，尚不得因受處分無較低等級之駕照可供吊扣，即率爾代以
    吊扣較高等級之駕照或完全不以處罰。又聲明異議，屬一種
    司法救濟途徑，由法院審查受處分人所涉之違規事實是否成
    立，及原處分所適用之法條是否正確、裁罰是否適當，因法
    院負有司法審查之作用，對原處分失當時，應自為處分，以
    本案而言，就罰鍰、吊照及安全講習等處罰效果，宜為一併
    重新諭知（參見本院暨所屬法院98年法律座談會刑事類提案
    第23號討論提案、審查意見暨研討結論）。
  (二)次按違反行政法上義務之處罰，以行為時之法律或自治條例
    有明文規定者為限，行政罰法第4條定有明文。 行政機關應
    依法律而為行政行為，就對人民自由權利所為之限制須有法
    律或經法律授權行政機關訂定之法規命令明文規定始得為之
    ，為民主法治國家基本原則之一，故對於違反社會性程度輕
    微之行為，處以罰鍰、沒入或其他種類行政罰，雖較諸對侵
    害國家、社會、個人法益等科以刑罰之行為情節輕微，惟本
    質上仍屬對於人民自由或權利之不利處分，其應適用處罰法
    定主義，仍無不同。為使行為人對其行為有所認識，進而擔
    負其在法律上應有之責任，自應以其違反行政法上義務行為
    時之法律或經法律授權行政機關訂定之法規命令有明文規定
    者為限。本件受處分人持較高等級之職業聯結車駕駛執照，
    而酒醉駕駛較低等級自用小客車之違規，若仍得以職業聯結
    車駕駛執照駕駛大型車，或有提高他用路人之風險；或無助
    於預防將來再犯之虞，惟如前所述，修正後之道路交通管理
    處罰條例第68條，有關駕駛人受吊扣駕駛執照處分之規定，
    既不再吊扣其持有各級車類之駕駛執照，則原處分機關，即
    不得再憑以吊扣其違規車輛以外之駕駛執照，苟其仍因酒醉
    駕駛低等級之自用小客車違規，而致有漏洞，亦屬執行或立
    法政策之問題，尚不得為達行政目的，而恣意為法律所未明
    文規定或授權之處分。
  (三)復按「道路交通安全規則」係交通部會同內政部依據道路交
    通管理處罰條例第92條第1項所訂定之行政命令。依道路交
    通安全規則第61條規定：「汽車駕駛人取得高一級車類之駕
    駛資格者，應換發駕駛執照，並准其駕駛較低級車類之車輛
    。」基此一人一照原則，一般汽車駕駛人即使已取得不同級
    車類之駕駛資格，亦僅得持有一張即最高一級車類之駕駛執
    照。本件受處分人領有職業聯結車駕駛執照，其酒後駕駛自
    用小客車之違規事證，固屬明確，惟修正後之道路交通管理
    處罰條例第68條規定既將「吊扣」等字刪除，駕駛人受吊扣
    駕駛執照處分時，自不再吊扣其持有各級車類之駕駛執照。
    行政機關因行政目的所設之「一人一照」原則，致受處分人
    無一般自用小型車駕駛執照可供吊扣，原處分機關逕行吊扣
    受處分人之職業聯結車駕駛執照，雖可達成限制受處分人繼
    續駕駛一般小型車之目的，惟亦同時限制受處分人駕駛其他
    種類車輛之權利，使用之手段顯逾其所欲達到之目的，而欠
    缺比例性，逾越修正後道路交通管理處罰條例第68條之規範
    意涵及範圍。是以行政機關於作成吊扣駕駛執照處分時，應
    就行為人所應吊扣之駕駛執照種類予以限定，始符合依法行
    政原則。況酒醉駕車行為均製造法所不容許之風險，以風險
    製造之立場觀之，並不因駕駛車輛種類之不同，而有所差別
    。但從風險實現之觀點而言，酒醉駕駛車類之不同，其對於
    交通安全衍生之實害結果也有所差異，如駕駛人駕駛低一級
    之車類違反本條例之規定時，不論其所造成之實害結果，而
    一律吊扣駕駛人所持有之各類駕照，亦有違反相同事件相同
    處理，不同事件不同處理之平等原則（參見本院暨所屬法院
    97 年法律座談會刑事類提案第40號討論提案暨研討結論）
    。
  (四)本件原審裁定既認受處分人確有駕駛自小客車經測試檢定，
    有「酒精濃度超過規定標準」之違規情形，則受處分人依法
    應受之處分乃限制其駕駛自用小客車之權利，即吊扣自用小
    客車之駕駛執照，尚不能因受處分人現實上僅持有職業聯結
    車之駕駛執照，即違背法律規定諭知免罰。至於道路交通主
    管機關對於汽車駕駛執照之管理，因採取一照原則，未發給
    駕駛人較低等級之駕駛執照，惟主管機關仍可利用電腦資料
    處理或在職業聯結車駕照註記或其他方式，吊扣受處分人小
    型車之駕駛執照，執行層面應可妥適克服，尚難逕謂無法執
    行，而諭知不罰。原審裁定未審酌及此，就此部分逕為不罰
    之諭知，尚與道路交通管理處罰條例第35條第1項第1款、第
    68條等規定不合。抗告意旨認應剝奪受處分人汽車駕駛用路
    權，維持原「吊扣職業大客車駕駛執照1年」之處分，固非
    可取，然原裁定既有上開違誤之處，仍屬無可維持，應由本
    院將原審裁定撤銷，並為自為裁定（參見本院暨所屬法院98
    年法律座談會刑事類提案第20號、第23號討論提案審查意見
    暨研討結果）。
四、據上論結，應依道路交通案件處理辦法第20條、第26條，刑
    事訴訟法第413條後段，裁定如主文。
中    華    民    國    98    年    11    月  19      日
            刑事第十六庭  審判長法  官  溫耀源
                                法  官  王敏慧
                                法  官  梁宏哲
以上正本證明與原本無異。
不得再抗告。
                                書記官  陳明琴
中    華    民    國    98    年    11    月    25    日


司法院資訊處製作；財團法人民間司法改革基金會備份。
